臺灣高等法院刑事判決　　　　　 96年度重上更(七)字第184號
上　訴　人
即　被　告　甲○○　原名周華.
選　　　任
辯　護　人　林誌誠律師
上　訴　人
即　被　告　乙○○　原名唐文.
上列上訴人等因背信等案件，不服台灣台北地方法院八十四年度
訴字第二三號，中華民國八十四年五月一日第一審判決（起訴案
號：台灣台北地方法院檢察署八十三年度偵續一字第二三六號）
，提起上訴，經判決後，由最高法院第七次發回更審，本院判決
如下：
    主  文
原判決撤銷。
甲○○、乙○○共同意圖為自己不法之所有，以詐術使人將本人
之物交付，甲○○處有期徒刑壹年，減為有期徒刑陸月，如易科
罰金以銀元佰元即新台幣玖佰元折算壹日；乙○○處有期徒刑
壹年貳月，減為有期徒刑柒月。
    事  實
一、乙○○（原名唐文武）、甲○○（原名周華坤）知悉丁○○
    欲出售其所有坐落台北市○○區○○段（起訴書漏載「段」
    字）三小段第一二０、一二一、一二二、一二四、一二五號
    土地及其上建物即台北市○○路○段二十巷十九號一、二樓
    房屋（下稱系爭房地），於民國八十一年間，先向丁○○表
    示，欲購買系爭房地，嗣因付款方式及價金無法達成協議而
    作罷。乙○○仍不死心，明知自己僅有新台幣（下同）三百
    萬元，資力遠遠不足，竟勾串友人蔡永昌（被訴背信罪，經
    本院另案判決無罪確定，但不足拘束本案之認定）共同意圖
    為自己不法所有之詐欺犯意，於八十二年二月二十七日，由
    蔡永昌出面，佯稱願以總價四千萬元之高價向丁○○購買系
    爭房地，其中之三千五百萬元，可以向銀行辦理鉅額貸款支
    應云云。丁○○不知有詐，達成協議，由代書陳啟川撰擬簽
    訂契約，蔡永昌並先付定金二百萬元，以安丁○○之心。不
    久，蔡永昌即以丁○○係公務員（中華電信公司職員），無
    法由丁○○為債務人名義，而以系爭房地抵押貸得買賣契約
    所定第二次付款之三千五百萬元為藉口，更改協議，約由蔡
    永昌為債務人，而以丁○○為提供擔保品之義務人，提供系
    爭房地作為蔡永昌向銀行設定抵押，貸款三千五百萬元之擔
    保品，蔡永昌並另尋知悉內情，而共同具有詐欺不法所有犯
    意之代書甲○○，接替原代書陳啟川，於同年三月十五日另
    行簽訂買賣契約，該契約由甲○○執筆（下稱本件買賣契約
    ），約定付款方式，除前付訂金二百萬元外，於同日再由蔡
    永昌支付一百萬元，另三千五百萬元則期以銀行抵押貸款核
    撥支付，但不得以系爭房地向任何其他公司或個人抵押貸款
    ，剩餘之尾款價金二百萬元，則於辦妥產權移轉手續完畢三
    日內支付。丁○○仍不疑有詐，陷於錯誤，於簽妥契約時，
    竟將印鑑證明、系爭房地所有權狀、為辦理過戶而事先蓋妥
    印章之土地建築改良物買賣所有權移轉契約書（俗稱公契）
    、身分證影本二份、增值稅申報書及各項稅捐資料等過戶資
    料（下統稱辦理過戶所須文件）等交付甲○○。甲○○旋於
    該（十五）日親赴乙○○經營之公司，將辦理過戶所須文件
    （該文件記載出賣人為丁○○、買受人為乙○○，甲○○並
    在其上記載其本人為所有權移轉登記之代理人）及先前由丁○○蓋章之空白所有權移轉登記申請書、公定契約書，轉交
    蔡永昌及乙○○。乙○○、蔡永昌乃委由不知情之許曼麗（
    已更名為許芝瑜）在過戶文件上表明為甲○○之複代理人，
    而於同年、月三十一日向地政機關提出辦理過戶所須文件，
    申請將系爭房地所有權移轉登記予乙○○，經地政機關據此
    登載於所掌之登記簿。乙○○、蔡永昌因此獲得未付清價款
    ，而已取得不動產所有權，並得本於所有權人之地位，處分
    權利之不法利益。同日，乙○○再以系爭房地為抵押物，向
    第三人呂金盛設定最高限額抵押權八百萬元。終因丁○○未
    取得其餘之買賣價金，又發現系爭房地已被過戶，始知受騙
    。
二、丁○○乃於同年五月二十八日聲請假扣押查封系爭房地，所
    憑者係蔡永昌所交付由乙○○簽發之七百萬元本票，乙○○
    則提供七百萬元之反擔保，撤銷假扣押。嗣後雙方和解，該
    七百萬元由丁○○領取，且在此之前，系爭房地由丁○○向
    銀行貸款之二千萬元（設定抵押權二千四百萬元予台北銀行
    ），由乙○○負責償還，是丁○○仍有一千萬元之價金損失
    。
三、案經被害人丁○○訴由台灣台北地方法院檢察署檢察官偵查
    起訴。
    理  由
一、按民國九十二年一月十四日修正通過之刑事訴訟法施行前，
    已繫屬於各級法院之案件，其以後之訴訟程序，應依修正刑
    事訴訟法終結之。但修正刑事訴訟法施行前，已依法定程序
    進行之訴訟程序，其效力不受影響。刑事訴訟法施行法第七
    條之三定有明文。本案在修正刑事訴訟法施行以前，已依法
    定程序進行之訴訟程序所調查之證據，自得採用，合先敘明
    。
二、訊據上訴人即被告甲○○矢口否認犯罪，辯稱：伊僅負責代
    撰本件買賣契約，於取得被害人丁○○之辦理過戶所須文件
    後，因另被告乙○○與蔡永昌表示要申辦系爭房地建築線之
    測量事宜，乃將上揭文件轉交該二人，此後與伊毫不相干，
    伊未收得任何好處，反成被告，委實冤枉云云；另上訴人即
    被告乙○○未於審判期日到庭，而據其先前所為陳述略謂：
    本件係由蔡永昌主導，並依與丁○○約定之「先過戶，再辦
    抵押貨款」之方式處理，縱有尾款未清情形，乃因事前估算
    錯誤，無不法存心，實屬單純債務不履行之民事糾葛云云。
三、惟查：
  (一)被告乙○○僅有三百萬元，卻由債信不良之蔡永昌出面，與
    被害人簽約購買高達四千萬元之系爭房地，為被告乙○○在
    本院更七審準備程序中坦承不諱，足見其二人實際上並無資
    力。
  (二)系爭房地買賣契約雖先後簽訂二份，然其付款方式，據其等
    在八十二年二月二十七日簽訂之第一份契約第三條約定：「
    （二）自本約成立三日內，甲方（按即買方）負責代理乙方
    （按指賣方）向金融機關接洽，以右列標的物貸款新台幣
    仟五佰萬元正，交付乙方做為第二次付款，且利息由甲方負
    擔。（三）乙方於簽約日，應將產權移轉證件，交付代書收
    執保管，並於銀行准辦抵押權設定時‥‥」有該契約書在偵
    續卷可稽，已見係採先辦抵押貸款，俟以貸款撥為價金之後
    ，再行辦理所有權移轉登記事宜；其等在同年三月十五日簽
    訂之第二份契約，第三條仍約定：「‥‥（三）甲方應於銀
    行抵押貸款核撥之同時，支付乙方新台幣仟五佰萬元正‥
    ‥」，第九條約定：「（一）銀行貸款乙方同意以甲方名義
    辦理，屆時由承辦代書通知甲、乙雙方會同領款。其期限約
    為二十日左右（以拿到所有過戶所需證件及貸款所需證件為
    準）。（二）為確保雙方之權益，當即日起，到買賣方完全
    付清賣方尾款，並且完成本不動產買賣契約期間，除貸款額
    度仟五佰萬元左右之金額外，雙方不得以任何理由將此不
    動產設定抵押、商借、留置、典權於任何銀行、公司、機關
    、行號及個人‥‥」，有該契約書在同上卷可考，足見並未
    變更為先辦理移轉所有權登記，再辦理抵押權設定貸款，否
    則被害人何須另交付「貸款所需證件」？僅須交付過戶所需
    證件」已足，亦無所謂在「完成不動產買賣契約期間」，除
    該三千五百萬之抵押貸款外，不得另外為處分行為之必要。
    被告乙○○所辯係約定先辦過戶，再辦抵押貸款一節，顯無
    可信。
  (三)上揭第一份契約之代書陳啟川，乃被害人之叔父所介紹而擔
    任，第二份契約之代書即被告甲○○，則係由蔡永昌及被告
    乙○○所覓得，業據被害人供明在卷，並為被告二人所不否
    認，參諸二份契約內容變動不大，竟需更換不同之代書撰擬
    ，自有隱情。再衡之抵押貸款所注重者，無非擔保品之價值
    是否與貸款金額相適合？然蔡永昌竟以被害人係中華電信公
    司職員為由，告知被害人因此無法順利貸得款項，為被告二
    人及被害人所一致陳明，乃見虛情。
  (四)被害人已經自行以系爭房地辦理抵押貸款最高限額二千四百
    萬元，實際貸得二千萬元，為被害人所供明，並有系爭不動
    產登記簿謄本存卷可徵，可見該額度堪屬適當；證人即台北
    國際商業銀行經理張林富亦證稱：該房、地無法申貸得高達
    三千五百萬元之鉅額等語；微論被告乙○○就其尾款二百萬
    元之著落仍無法交代，被告等人卻以可以貸得該鉅額款項之
    說詞，誆使被害人相信其等之能耐，誤認買賣確能順利成交
    而簽約，自足認被告等人係施用詐術，致被害人陷於錯誤。
  (五)被告甲○○在取得被害人交付之辦理過戶所須文件之當日下
    午，旋至被告乙○○處，轉交乙○○及蔡永昌，為被告甲○○所直陳，乙○○亦不加否認（均見本院更七卷準備程序筆
    錄），再由乙○○等人委請許曼麗代書據以辦竣所有權移轉
    登記，嗣更持向非銀行業者呂金盛抵押貸款八百萬元，此經
    被害人、被告二人及證人許曼麗一致供述，復有上揭不動產
    登記簿謄本附卷可考，足見被告等確因取得被害人交付之財
    物（過戶所須文件），而獲取顯不相當之厚利（八百萬元抵
    押貸款），其等居心不良，具有意圖為自己不法所有之欺騙
    犯意，不容狡展。
  (六)雖然被告甲○○於交付上揭過戶所須文件時，曾由蔡永昌名
    義，出具一紙收據，但稽其內容為「茲收到周華坤代書交付
    丁○○所有‥‥之土地所有權狀及‥‥房屋所有權狀一份，
    作為辦理申請建築執照使用，預定五日歸還」，有該收據影
    本一份存卷（見本院更二卷第三十之一頁），然經本院詢以
    當時是否已經完成建築設計圖一節，被告乙○○則坦言尚未
    覓得建築師，遑論繪圖；參以被害人指稱伊係因被告等言及
    須先測量建築線，故才出具「土地使用權同意書」，在此之
    前及八十一年間，雙方首度接洽時，即由被告甲○○介紹並
    陪同被告乙○○出面各等語，足見被告甲○○就乙○○、蔡
    永昌設局詐購之情，明知而參與，甚且將僅能給付「土地使
    用權同意書」之約定，變成交付「過戶所須文件」之事實，
    自有犯意聯絡及行為分擔。上揭收據，無非勾串以做日後卸
    責之用，不足資為有利認定之依據。
  (七)被告甲○○之辯護人固謂「本件涉及詐欺罪部分，（曾）經
    檢察官不起訴處分，告訴人不服聲請再議，經丙○署發回重
    新偵查，經第三次發回後，不起訴處分確定，是除非有新事
    實新證據，否則不應再行偵辦」云云，但經查本件實係僅發
    回一次，即以背信罪嫌提起公訴，詐欺罪名則未記載，是上
    揭程序方面之辯解，核與卷證不符，附此敘明。
  (八)綜合上述，被告二人所辯，均屬畏罪飾卸之詞，要無足採，
    其二人犯行皆堪認定。
三、核被告二人詐取被害人過戶所須文件，辦理過戶，又抵押貸
    款得利之行為，均應概括成立刑法第三百三十九條第一項之
    詐欺取財罪。公訴人雖認係犯同法第三百四十二條第一項之
    背信罪名，尚嫌未洽，本院仍得在無礙於基本社會事實同一
    性之情形下，自由認定事實，予以審究，並變更起訴法條，
    允宜說明。被告二人與蔡永昌，具有犯意聯絡及行為分擔，
    皆屬共同正犯。被告等行為後，刑法已經修正公布施行，與
    本件有關之法定刑罰金最低數額部分，應適用較有利於被告
    等之行為時舊法；易科罰金部分，則應適用較有利於被告甲○○之中間時法；又其等犯罪時間在九十六年四月二十四日
    以前，應依中華民國九十六年度罪犯減刑條例予以減刑。
四、原審予以論科，固非無見。惟原判決(一)以背信罪名予以論擬
    ，(二)未及依法予以減刑，均嫌欠當。被告二人否認犯罪，提
    起上訴，雖無理由，但原判決既有可議，不能維持，應由本
    院予以撤銷改判。爰審酌被告等設局詐使被害人誤信買賣可
    成，交付過戶所須文件後，被告等旋即辦理過戶，向他人抵
    押貸款，致被害人損失不貲之犯罪手段、危害，並分別斟酌
    其個別分擔之行為程度，與犯後態度等一切情狀，各量處如
    主文所示之刑，及減得之刑。甲○○部分，並諭知易科罰金
    之折算標準。
據上論斷，依刑事訴訟法第三百六十九條第一項前段、第三百六
十四條、第二百九十九第一項前段、第三百條，（行為時）刑法
第三百三十九條第一項，（九十年一月十日）刑法第四十一條第
一項，刑法第二十八條，刑法施行法第一條之一，修正前罰金罰
鍰提高標準條例第二條，中華民國九十六年度罪犯減刑條例第二
條第一項第三款、第七條第一項、第九條，現行法規所定貨幣單
位折算新台幣條例第二條，判決如主文。
中　　華　　民　　國　　96　　年　　12　　月　　4 　　日
 　　　　　　     刑事第十九庭  審判長法　官　尤豐彥
                                      法　官　魏新國
                                      法　官　洪昌宏
以上正本證明與原本無異。
檢察官如不服本判決，應於收受送達後十日內向本院提出上訴書
狀，其未敘述上訴之理由者並得於提起上訴後十日內向本院補提
理由書（均須按他造當事人之人數附繕本）。
被告不得上訴。
                                      書記官 王韻雅
中　　華　　民　　國　　96　　年　　12　　月　　4 　　日
